【裁判字號】    91,上,84
【裁判日期】    921021
【裁判案由】    交還土地等
【裁判全文】
臺灣高等法院高雄分院民事判決  九十一年度上字第八四號
    上  訴  人  庚○○
                癸○○
                戊○○
                子○○
                丙○○
                丁○○
    訴訟代理人  甲○○
    上  訴  人  壬○○
    訴訟代理人  丑○○
    被上 訴 人  乙○○
    訴訟代理人  柯尊仁律師
    複代 理 人  黃偉欽律師
                辛○○  住高雄.
                己○○  住同右.
當事人間請求交還土地等事件，上訴人對於民國九十年十二月二十日臺灣屏東地方法
院八十七年度重訴字第三三號第一審判決提起上訴，本院於九十二年十月七日言詞辯
論終結，判決如下：
    主      文
上訴駁回。
第二審訴訟費用由上訴人負擔。
    事實及理由
一、被上訴人主張：坐落屏東縣屏東市○○段第六九八地號土地（下稱系爭土地），
    為被上訴人所有，上訴人無正當權源，竟占用上揭土地，並在其上搭建房屋使用
    ，占用位置及面積詳如附表，被上訴人曾屢次催告上訴人將地上物拆除並交還土
    地，上訴人等均置之不理，爰依民法第七百六十七條規定，訴請上訴人拆除房屋
    交還土地等語。原審判決後，上訴人就敗訴部分提起上訴，被上訴人於本院聲明
    ：上訴駁回。（至被上訴人請求原審被告張德華、洪重宏、洪壽南、陳劉瑞英、
    陳超帆、陳紹君、陳麗如、壬○○、曾陳麗環就屏東縣屏東市○○段第六○三地
    號土地拆屋還地、請求黃清山就屏東縣屏東市○○段第七二四地號土地拆屋還地
    、請求黃江海、黃李福、林耀銘、林耀東、林耀林、林季宏、林耀文就屏東縣屏
    東市○○段第六九八地號土地拆屋還地部分，未據上訴，或上訴不合法而裁定駁
    回上訴，均告確定。另被上訴人訴請上訴人戊○○、子○○、丁○○拆屋部分，
    經原審駁回被上訴人之請求，經提起附帶上訴後，又撤回附帶上訴）。
二、上訴人則以：系爭土地已移轉為被上訴人之妻謝淑媛所有，被上訴人無權請求。
    又系爭土地乃上訴人之前手向被上訴人之祖父李明道租地用以建屋，上訴人乃是
    受讓其前手租地建屋之權利而占有系爭土地，並非無權占有，被上訴人期間未有
    異議，應視為不定期限繼續契約。且該房屋應繳之房屋稅捐亦由上訴人繳納，上
    開房屋有合法建物登記證明、水電證明、房屋稅繳納證明、戶籍證明，並為六十
    年十二月二十二日建築法修正前所建，依內政部函示，有以上證明之一即為合法
    使用之房屋。另系爭土地前係供農地使用，其上有建物，應無法辦理登記，被上
    訴人如何取得自耕能力證明，實有疑問。再者，上訴人和平公然占有系爭土地，
    應時效取得地上權，且被上訴人之請求已超過十五年，上訴人主張時效抗辯等語
    ，資為抗辯。上訴人上訴聲明：(一)原判決關於上訴人部分廢棄。(二)右廢棄部分，
    被上訴人在第一審之訴駁回。
三、被上訴人主張起訴時即八十七年二月十三日為系爭土地之所有權人，業提出土地
    登記謄本為證（原審卷一第一八頁），又被上訴人主張上訴人等人現在系爭土地
    上分別占用之位置及面積均如附表及附圖所示等情，亦經原審勘驗現場，製有勘
    驗筆錄可憑（原審卷一第五一頁），並囑託屏東縣屏東地政事務所測量，有該所
    八十七年四月十七日八七屏所地字第０七０一四號函所附成果圖在卷足稽（原審
    卷一第五九、六○頁）。上訴人對於現各占用系爭土地如附表及附圖所示面積及
    位置一事亦無爭執，是被上訴人上開主張均可信為真實。惟被上訴人主張上訴人
    無權占有系爭土地搭建房屋，應拆除房屋交還土地等情，則為上訴人所否認，並
    以前揭情詞置辯。
四、經查：
  (一)按訴訟繫屬中為訴訟標的之法律關係，雖移轉於第三人，於訴訟無影響，民事訴
    訟法第二百五十四條第一項前段定有明文。本件系爭土地起訴時為被上訴人所有
    ，雖於八十九年三月八日因夫妻贈與，移轉為訴外人謝淑媛所有，有系爭土地之
    土地登記謄本可憑（本院卷第一二頁），惟依上開規定，於本件訴訟並無影響，
    上訴人抗辯被上訴人不得提起本件訴訟云云，自無可取。
  (二)又上訴人占有系爭土地是否合法：
  (1)上訴人庚○○、癸○○部分：上訴人庚○○、癸○○抗辯其等所有附表編號一即
    門牌號碼為屏東市香蕉巷十二號房屋，係上訴人癸○○之父黃有新向被上訴人之
    祖父李明道承租系爭土地以建屋，黃有新均按期繳租，嗣因被上訴人無派人收租
    ，黃有新死亡後，系爭房屋由其子黃天榮、癸○○所共同繼承，黃天榮死亡後，
    由黃天榮之妻即上訴人庚○○繼承黃天榮之應有部分，而與上訴人癸○○共同使
    用系爭房屋等情，固有戶籍謄本附卷為證（原審卷一第一一七、一一八頁），且
    附表編號一之建物目前房屋稅課稅義務人仍為黃有新，有屏東縣稅捐稽徵處房屋
    稅課稅明細表在卷可證（原審卷一第一七四頁），惟關於黃有新與被上訴人之祖
    父李明道有基地租賃契約一節無舉證證明為實，是上訴人庚○○、癸○○抗辯為
    合法占有，即無法採信，被上訴人主張其無權占用，訴請上訴人庚○○、癸○○
    拆除附表編號一之建物，返還所占用之土地，即為有據。
  (2)上訴人戊○○部分：上訴人戊○○抗辯其所有附表編號二之建物即門牌號碼為屏
    東市香蕉巷十四號房屋，係繼承其父林文章而來，而系爭房屋占用之土地係林文
    章之母曾辣以租地建屋之目的向被上訴人之祖父李明道租用等情，固提出戶籍謄
    本為證（原審卷一第一一九至一二二頁），且有屏東縣稅捐稽徵處房屋稅課稅明
    細表可憑（原審卷一第一七五頁），惟並無舉證證明租地建屋之契約一節為實，
    是上訴人抗辯占用系爭土地為合法即無可採，故被上訴人訴請上訴人戊○○返還
    附表編號二所示位置之土地即屬有據，上訴人戊○○應自該占用土地上遷出以返
    還占用土地於被上訴人。另上訴人戊○○聲請傳訊證人黃江海、黃李福，以證明
    上開房屋確為合法云云，惟黃江海、黃李福即為上訴人戊○○將上開房屋借與使
    用之人，業經原審判決其等應遷出上開房屋，未經其等上訴，而告確定，自難認
    其能證明租地建屋之契約存在，是尚無傳訊之必要。（至被上訴人訴請上訴人戊
    ○○拆除房屋部分，經原審駁回其請求，未有上訴）
  (3)上訴人子○○部分：上訴人子○○抗辯附表編號三所示建物即屏東市香蕉巷十六
    號房屋及其所占用之土地，乃上訴人子○○之母黃鍾氏玉向許傳購買，房屋需用
    之土地則是許傳向被上訴人之祖父李明道租地建屋，且台灣光復後，上訴人子○
    ○曾繳付二年土地租金與李明道等情，固提出戶籍謄本為證（原審卷一第一二三
    頁），惟附表編號三之房屋納稅義務人為黃枝萬，有屏東縣稅捐稽徵處房屋稅課
    稅明細表可憑（原審卷一第一七六頁），且上訴人對於其母親黃鍾氏玉向前手許
    傳購屋，及許傳向被上訴人祖父李明道承租基地建築房屋，及按期繳付租金一節
    均無法證明屬實，是上訴人子○○占用附表編號三之土地難謂有正當占有權源，
    故被上訴人訴請返還上述之土地應屬有據，上訴人子○○應自附表編號三之土地
    遷出以返還土地予被上訴人。（至被上訴人訴請上訴人子○○拆除房屋部分，經
    原審駁回其請求，未有上訴）(4)上訴人丙○○部分：上訴人丙○○抗辯其所有附
    表編號四之建物即門牌號碼為屏東市香蕉巷二二號房屋及其坐落之基地，乃上訴
    人丙○○輾轉取得房屋所有權，目前房屋稅課稅名義人亦為上訴人丙○○名義，
    而其前手郭江水是向林玉梅購得系爭房地，林玉梅是向王陳玉蘭購得，王陳玉蘭
    則是向被上訴人之祖父李明道租地用以建屋，且上訴人向郭江水購得系爭房屋後
    ，曾因修繕亦曾通知被上訴人並得其同意，而因基地租賃關係有合法占用權源等
    情，並提出契稅繳款書一件、土地或建築改良物買賣所有權移轉契約書二件、買
    賣契約書一件為證（原審卷一第一三六至一四○頁），且有屏東縣稅捐稽徵處房
    屋稅課稅明細表在卷可憑（原審卷一第一七九頁），是上訴人丙○○係因買賣取
    得附表編號四之建物所有權一事固可信實。至上訴人丙○○抗辯其翻修房屋曾得
    被上訴人同意一節，則無舉證證明為實，亦無法證明其前手與被上訴人之祖父間
    確有基地租賃契約存在，則其占有系爭土地為無正當權源，是被上訴人訴請上訴
    人丙○○將附表編號四之建物拆除及返還所占用土地，即屬有據。
  (5)上訴人丁○○部分：上訴人丁○○抗辯附表編號五之建物即門牌號碼為屏東市香
    蕉巷二四號房屋及其坐落之土地，乃上訴人丁○○之父林仙化向李福來購得，而
    該買賣契約書中第四條第二款之約定特別註明「房捐及地租之負擔」，可知當時
    李福來亦是向被上訴人之祖父租地建屋，並將其承租權轉讓與上訴人丁○○之父
    林仙化，上訴人丁○○非無權占有等情，固提出戶籍謄本、土地或建築改良物買
    賣所有權移轉契約書為證（原審卷一第一四一至一四四頁），且有屏東縣稅捐稽
    徵處房屋稅課稅明細表，載明納稅義務人林仙化在卷可憑（原審卷一第一八○頁
    ），上訴人丁○○之父親林仙化向林福來購得上開房屋一事應屬可採。惟買賣契
    約書上固有「房捐及地租」等記載，然該文書記載並無法推斷地租之出租人係何
    人，是上訴人丁○○抗辯其前手與被上訴人之祖父間存有基地租賃契約一節，尚
    非可採。又上訴人丁○○對該基地承租契約存在一事，雖經證人即上訴人丁○○
    父親林仙化到庭證述向李福來承買建物之經過，及李福來告知是向李明道所承租
    等詞在卷（原審卷二第十七頁背面），然證人林仙化所證前手李福來告知承租土
    地之經過，係輾轉聽聞而來，且無承租之其他文件或證據足以佐證，是僅憑該證
    述無法遽信上訴人丁○○為合法占有。上訴人丁○○之占用土地既屬無權占有，
    是被上訴人訴請上訴人丁○○返還占用之附表編號五之土地應為有據，是以上訴
    人丁○○應自系爭土地上遷出以返還土地予被上訴人。（至被上訴人訴請上訴人
    丁○○拆除房屋部分，經原審駁回其請求，未有上訴）
  (6)上訴人壬○○部分：上訴人壬○○抗辯附表編號六之建物即門牌號碼為屏東市香
    蕉巷二六號房屋及其坐落之土地，係其輾轉取得房屋所有權及承受原有之土地承
    租權，其最初是林清霖向被上訴人之先祖租地建屋，而後出售房屋所有權及土地
    承租權與林來福，林來福轉賣予黃詹榮粉，上訴人向黃詹榮粉購得系爭房地，該
    房屋應繳之房屋稅捐亦由上訴人繳納，並非無權占有等情，固提出土地或建築改
    良物買賣所有權移轉契約書三件、契稅繳款書一件為證（原審卷一第一四五至一
    五○頁），且有屏東縣稅捐稽徵處房屋稅課稅明細表可憑（原審卷一第一八一頁
    ），上訴人壬○○確係因買賣取得系爭建物一事可信為實，然上訴人壬○○抗辯
    與被上訴人之先祖間訂立基地租賃契約一節並無舉證證明為實，是上訴人壬○○
    無法證明就系爭土地有何合法占有權源，因此被上訴人依據民法第七百六十七條
    規定訴請上訴人壬○○拆除附表編號六之建物及返還所占用土地，即為有據。
  (7)綜上各節，上開房屋固有合法建物登記證明、水電證明、房屋稅繳納證明、戶籍
    證明，並為六十年十二月二十二日建築法修正前所建，然僅得認定上訴人對建物
    有合法使用之權利而已，尚不得遽認該建物係合法占用系爭土地，自無從認定有
    不定期限繼續契約存在。況原審依上訴人聲請向屏東縣屏東市公所函查上訴人如
    附表之房屋建屋資料，惟據覆並無該資料，有該所八十八年十月一日八八屏市財
    字第三四五四六號函可按（原審卷二第一二八頁），亦難證明上訴人建屋係經被
    上訴人之同意，或有何合法占用權源。又系爭土地於六十六年五月三十日重測時
    即登記為建地，有土地登記簿謄本可稽（原審卷一第一七頁），被上訴人縱前因
    系爭土地有建物而無法取得自耕能力證明，惟該限制既已不存在，被上訴人取得
    系爭土地所有權自不受影響。
  (三)上訴人復抗辯其和平繼續占有系爭土地，而時效取得地上權云云，然因時效而取
    得地上權登記請求權者，不過有此請求權而已，在未依法登記為地上權人之前，
    仍未取得地上權，自不能本於地上權之法律關係而有所請求，是上訴人上開抗辯
    殊難採取。又上訴人抗辯其已居住十五年以上，被上訴人之請求應罹於時效消滅
    云云，惟上訴人目前既仍繼續占有系爭土地，被上訴人之請求權自屬存在，而無
    請求權時效消滅可言，上訴人之抗辯亦非可採。
五、綜上所述，本件被上訴人主張為可採，上訴人所辯均為無可取。從而被上訴人本
    於民法第七百六十七條所有物返還請求權之法律關係，請求上訴人庚○○、癸○
    ○、丙○○、壬○○拆屋還地，及請求上訴人戊○○、子○○、丁○○返還系爭
    土地為有理由，應予准許。是則原審判命上訴人返還，並分別酌定相當擔保金額
    宣告假執行或免為假執行，並無違誤。上訴意旨指摘原判決不當，求予廢棄改判
    ，為無理由，應予駁回其上訴。本件判決基礎已臻明確，兩造其餘攻擊防禦及舉
    證，核與判決結果無影響，爰不另一一論述，附此敘明。
據上論結，本件上訴為無理由，依民事訴訟法第四百四十九條第一項、第七十八條、
第八十五條第一項前段，判決如主文。
中      華      民      國    九十二    年      十      月    二十一    日
                                                民事第一庭
~B1審判長法  官  黃金石
~B2      法  官  吳登輝
~B3      法  官  魏式璧
正本係照原本作成。
如對本判決上訴，須於判決送達後二十日內向本院提出上訴狀，其未表明上訴理由者
，應於上訴後二十日內向本院提出上訴理由書（均須按他造當事人之人數附繕本）。
上訴時應提出委任律師或具有律師資格之人之委任狀，並依附註條文規定辦理。但上
訴所得受之利益，不逾新台幣一百五十萬元者，不得上訴。
中      華      民      國    九十二    年      十      月    二十一    日
~B法院書記官  唐奇燕
附註：
民事訴訟法第四百六十六條之一：對於第二審判決上訴，上訴人應委任律師為訴訟代
理人，但上訴人或其法定代理人具有律師資格者，不在此限。
上訴人之配偶、三親等內之血親、二親等內之姻親，或上訴人為法人、中央或地方機
關時，其所屬專任人員具有律師資格並經法院認適當者，亦得為第三審訴訟代理人。
附表：
~F0
~T48;
┌────────────────────────────────────────┐
│附表：占用位置參照屏東地政事務所八十七年四月十五日之複丈成果圖所示位置（如附圖）│
│      土地地號：均坐落屏東市○○段；建物門牌號碼：均為屏東市建國里香蕉巷        │
├──┬────┬────┬───────┬─────────┬─────────┤
│編號│占用位置│占用地號│  上  訴  人  │   建 物 門 牌    │  占 用 面 積     │
├──┼────┼────┼───────┼─────────┼─────────┤
│ 一 │  Ａ    │ 六九八 │庚○○．癸○○│   香蕉巷十二號   │五十二平方公尺    │
├──┼────┼────┼───────┼─────────┼─────────┤
│ 二 │  Ｊ    │ 同右   │戊○○        │   香蕉巷十四號   │一百零七平方公尺  │
├──┼────┼────┼───────┼─────────┼─────────┤
│    │        │        │              │                  │四十平方公尺（原審│
│ 三 │  Ｃ    │ 同右   │子○○        │   香蕉巷十六號   │判決誤載為一百二十│
│    │        │        │              │                  │一平方公尺）      │
├──┼────┼────┼───────┼─────────┼─────────┤
│ 四 │  Ｆ    │ 同右   │丙○○        │   香蕉巷二二號   │二十四平方公尺    │
├──┼────┼────┼───────┼─────────┼─────────┤
│ 五 │  Ｈ    │ 同右   │丁○○        │   香蕉巷二四號   │五十一平方公尺    │
├──┼────┼────┼───────┼─────────┼─────────┤
│ 六 │  Ｉ    │ 同右   │壬○○        │   香蕉巷二六號   │九十四平方公尺    │
└──┴────┴────┴───────┴─────────┴─────────┘


司法院資訊處製作；財團法人民間司法改革基金會備份。
